臺灣臺中地方法院民事判決　　　　　　　　96年度訴字第84號
原　　　告　乙○○
訴訟代理人　詹漢山律師
複代理人　　謝英吉律師
被　　　告　甲○○
上列當事人間請求返還土地等事件，本院於民國96年4月25日言
詞辯論終結，判決如下：
    主      文
原告之訴駁回。
訴訟費用新臺幣參萬貳仟伍佰捌拾壹元，由原告負擔。
    事實及理由
壹、兩造爭執要旨：
  一、原告主張：坐落南投縣南投市○○段59-123、59-125地號
      土地（以下稱系爭土地），為原告所有。民國（下同）80
      年間，經原告借予兩造之母廖黃鳳寶使用系爭土地，廖黃
      鳳寶並在其上興建門牌號碼南投縣南投市○○路338號房
      屋（以下稱系爭房屋），當時並未約定使用期限，但借貸
      土地之目的係供兩造之母建屋居住。嗣廖黃鳳寶於94年4
      月16日死亡，因廖黃鳳寶之遺產僅有上開房屋，被告因無
      自兩造之父母繼承任何遺產，於廖黃鳳寶死亡後，乃要求
      繼承系爭房屋，原告因為免訴訟，即簽立遺產分割協議書
      ，由被告繼承該房屋，惟並未就土地部分約定借用期限。
      嗣於95年2月間，原告出外工作，並於台中市○○區○○
      里○○○○路388號租賃房屋，惟租賃至今，工作不順遂
      ，加以系爭房屋經九二一地震後已有部分毀損，乃有欲回
      鄉在系爭土地興建房屋自住，並已於95年10月3日以台中
      法院郵局為終止系爭土地使用借貸之通知，惟被告至今拒
      不返還。為此，提起本件訴訟，並聲明：被告應將系爭土
      地上之門牌號碼南投縣南投市○○路338號之房屋拆除，
      並將土地返還予原告。
  二、被告抗辯：系爭房屋原為兩造之母廖黃鳳寶名下，隔壁之
      340號房屋為大弟廖志銘名下，342號房屋則登記在原告名
      下。由於土地未作分割，故三間共有土地是其父於79年間
      暫行登記與原告一人名下，且系爭房屋早在79年以前就已
      存在，一直出租他人使用，何來原告之母興建房屋之情事
      ？而廖黃鳳寶於94年4月16月死亡後，因廖黃鳳寶生前曾
      囑告由被告繼承系爭房屋，及土地應歸被告所有，故原告
      於處理廖黃鳳寶後事後，隨即親自至地政事務所將該房屋
      過戶至被告名下，而土地本也想一併過戶，但因土地過戶
      需繳土地增值稅，且大弟廖志銘亦急趕回美國，故土地過
      戶事宜經各繼承人同意暫緩辦理。又原告自母親廖黃鳳寶
      過逝後，無業賦閒居住在隔壁340號大弟廖志銘名下房屋
      ，而342號房屋為其名下房屋，現出租與7-11，月收近新
      臺幣（下同）10萬元，夫妻二人除有大弟整棟三樓住處且
      有穩定房租收入，仍強欲占有被告合法由母親繼承之房屋
      ，實無理由。再系爭土地雖屬原告所有，但有其時空背景
      ，並非原告自費購得，乃因遺產應辦繼承過戶而未辦理而
      已。系爭房屋於79年間即已興建完成，並非母親廖黃鳳寶
      無償借用原告土地興建，該338號房屋及其坐落之土地，
      原即應由被告繼承，只因土地過戶須繳增值稅，故暫緩辦
      理，原告所言，顯與事實不符。為此，爰聲明：原告之訴
      駁回。
貳、得心證之理由：
  一、原告主張系爭土地為其所有，而坐落在系爭土地上之門牌
      號碼南投縣南投市○○路338號房屋，原為兩造之母廖黃
      鳳寶所有，廖黃鳳寶於94年4月16日死亡後，其繼承人等
      協議分割遺產，而由被告繼承取得系爭房屋之事實，為被
      告所不爭執，並有系爭土地之登記謄本、系爭房屋之使用
      執照及遺產分割協議書等在卷足憑，故可信為真實。
  二、按民法第470條規定：「（第1項）借用人應於契約所定期
      限屆滿時，返還借用物。未定期限者，應於依借貸之目的
      使用完畢時返還之。但經過相當時期，可推定借用人已使
      用完畢者，貸與人亦得為返還之請求。（第2項）借貸未
      定期限，亦不能依借貸之目的，而定其期限者，貸與人得
      隨時請求返還借用物。」準此可知，未定期限之使用借貸
      ，貸與人須於借用人依借貸之目的使用完畢時，始得請求
      返還借用物。貸與人如於借用人依借貸之目的使用完畢前
      即請求返還借用物，即違反該使用借貸契約之本旨，且有
      悖於契約之誠信原則，而此不因使用借貸係屬無償而有不
      同。茲查：原告自承其係提供系爭土地供兩造之母廖黃鳳
      寶興建系爭房屋居住，其與廖黃鳳寶就系爭土地成立使用
      借貸契約，而該使用借貸目的，於廖黃鳳寶死亡時即已完
      成（本院96年3月5日言詞辯論筆錄併予參照）。參諸原告
      與廖黃鳳寶為母子關係，其所述系爭土地之使用借貸目的
      於廖黃鳳寶死亡時即已完成（即供廖黃鳳寶使用至死亡為
      止），固與社會常情相符。但廖黃鳳寶於94年4月16日死
      亡後，其繼承人等4人（即長男廖志銘、次男廖志賓《於
      95年1月20日改名為乙○○》、長女廖銀英、次女甲○○
      ）協議分割遺產，同意將廖黃鳳寶唯一之不動產即系爭房
      屋分歸被告取得，其餘三人則均分現金6,000元（前述遺
      產分割協議書參照），此即寓含廖黃鳳寶生前使用收益系
      爭房屋，其繼承人等4人同意由被告繼續為從來之使用（
      系爭土地之使用借貸關係，當然亦附隨於系爭房屋而由被
      告繼承取得）。而系爭房屋之使用收益，依其事物本質，
      當然須使用房屋坐落之系爭土地，兩者無從分離。原告於
      分割遺產時，既然是遵照其母廖黃鳳寶之遺願而將系爭房
      屋分歸被告取得（原告本人於96年3月5日言詞辯論期日陳
      述「當初母親交待要將房屋給被告」參照），則系爭土地
      供作系爭房屋基地使用之目的，自應因遺產分割結果，變
      更為由被告繼續使用直至系爭房屋依通常情形可存在之相
      當期限為止。否則，原告一來遵從其母廖黃鳳寶之遺願同
      意將系爭房屋分歸被告取得，一來又隨即主張土地使用借
      貸目的已經完成而請求被告拆屋返地，如此顯然扞格矛盾
      ，亦有違事理之平。從而原告主張系爭土地之借貸目的已
      經使用完畢，其得請求被告返還系爭土地，自非可採。
  三、又按貸與人因不可預知之情事，自己需用借用物者，得終
      止使用借貸契約，民法第472條第1款固有明定。但查：系
      爭房屋隔鄰之門牌號碼南投縣南投市○○路340號房屋，
      現為原告所有（94年6月24日以買賣為登記原因完成所有
      權移轉登記），此有該房屋之建物登記謄本在卷可參；另
      再隔鄰之門牌號碼南投縣南投市○○路342號房屋，係由
      原告出租於他人經營7-11超商，亦為原告所不否認（96年
      3月5日言詞辯論筆錄參照），則原告主張其自己需用系爭
      土地建屋自住，即難採信。從而原告依民法第472條第1款
      規定終止系爭土地之使用借貸契約，於法尚有未合。
  四、綜上所述，原告以系爭土地之借貸目的已經使用完畢，或
      以使用借貸契約已經其終止為由，請求被告將門牌號碼南
      投縣南投市○○路338號之房屋拆除，並將土地返還予原
      告，為無理由，應予駁回。
  五、本件訴訟費用32,581元，應由敗訴之原告負擔。
參、訴訟費用負擔之依據：民事訴訟法第78條。
中　　華　　民　　國　　96　　年　　5　　 月　　16　　日
                  民事第三庭    法  官  游文科
正本係照原本作成。
如對本判決上訴，須於判決送達後20日內向本院提出上訴狀。
中　　華　　民　　國　　96　　年　　5　　 月　　16　　日
                                    書記官  謝坤冀
官
